【裁判字號】    98,再,71
【裁判日期】    990106
【裁判案由】    給付保險金
【裁判全文】
臺灣高等法院民事判決                    98年度再字第71號
再審原告    乙○○
訴訟代理人  朱昭勳律師
            許民憲律師
再審被告    丁○○
法定代理人  丙○○
再審被告    新光人壽保險股份有限公司
法定代理人  甲○○
上列當事人間給付保險金事件，再審原告對於中華民國98年7月
31日本院97年度保險上字第38號確定判決提起再審之訴，本院判
決如下：
    主      文
再審之訴駁回。
再審訴訟費用由再審原告負擔。
    事實及理由
一、再審原告主張略以：
  (一)再審被告丁○○（下稱丁○○）之父簡人傑於民國（下同）
    93年3月11日書立要保書（下稱系爭要保書），以要保人簡
    人傑自己為被保險人向再審被告新光人壽保險股份有限公司
    （下稱新光人壽公司）投保「新定期壽險」保險契約（下稱
    系爭保險契約），並指定丁○○為身故保險金受益人，簡人
    傑嗣於同年月29日向新光人壽公司提出保險契約內容變更申
    請書（下稱系爭變更申請書），將受益人變更為伊。系爭要
    保書及變更申請書，二者經鑑定均有筆跡不符之情形，新光
    人壽公司對此二者均未提出反證證明其上之筆跡係遭偽造，
    縱簡人傑未於系爭要保書及變更申請書上簽名，但留有與簽
    名同一效力之印鑑章，況系爭變更申請書上有「簡人傑」簽
    名，即使其簽名係由他人代寫，於其姓名之下加蓋印章以代
    簽名，其效力亦與自己簽名無異，本院97年度保險上字第38
    號確定判決（下稱原確定判決）既未否認印章之真正，則依
    據印章與簽名有同一之效力，原確定判決即應認定系爭要保
    書及系爭變更申請書均為有效成立。詎原確定判決竟認系爭
    要保書為有效成立，卻以相矛盾之理由認定系爭變更申請書
    不生效力，而認定系爭保險契約並未將受益人變更為伊，顯
    係判決理由與主文顯有矛盾之情。
  (二)原確定判決就系爭要保書及系爭變更申請書均以：(1)二者俱
    為不要式之保險契約約定；(2)二者均有鑑定筆跡不符之情形
    ；(3)新光人壽公司對此二者均未提出反證證明其上之筆跡係
    遭偽造；(4)二者均有於要保人姓名側加蓋真正之印章等為其
    論斷之基礎，惟原確定判決依相同之理由依據，卻就「系爭
    要保書」與「系爭變更申請書」為矛盾相反之判斷，顯然違
    反經驗及論理法則，確有消極不適用民事訴訟法第222條第3
    項之情事，而有適用法規顯有錯誤之情。
  (三)爰依民事訴訟法第496條第1項第1款、第2款之規定，提起再
    審之訴，並聲明：(1)原確定判決廢棄。(2)新光人壽公司應給
    付再審原告新台幣（下同）500萬元，及自95年8月9日起至
    清償日止，按年息百分之五計算之利息。
二、按再審之訴顯無再審理由者，得不經言詞辯論，以判決駁回
    之，民事訴訟法第502條第2項定有明文。
三、次按確定終局判決適用法規顯有錯誤者，得提起再審之訴，
    民事訴訟法第496條第1項第1款固定有明文。所謂適用法規
    顯有錯誤，應以確定判決違背法規或現存判例解釋者為限，
    若在學說上諸說併存尚無法規判解可據者，不得指為用法錯
    誤（最高法院57年度台上字第1091號判例參照）。復按事實
    審法院認定事實之職權，無適用法規顯有錯誤之可言（最高
    法院63年度台再字第67號判例參照）。又適用法規顯有錯誤
    ，不包括漏未斟酌證據及認定事實錯誤之情形在內（最高法
    院63年度台上字第880號判例參照）。經查，原確定判決係
    以：「新光人壽公司於93年3月11日收受以丁○○之父簡人
    傑名義提出之要保書，該公司嗣後同意承保，並於93年、94
    年收受以簡人傑名義所繳交之保險費各4萬6,271元，為兩造
    所不爭執，並參酌證人陳洸、楊雅鈴、蔡黃久珍等之證詞
    ，認簡人傑確實向新光人壽公司提出締結系爭保險契約之要
    約，嗣後並經該公司承保而締結系爭保險契約，且系爭保險
    契約要保書上關於『簡人傑』之簽名字跡，雖經內政部警政
    署刑事警察局鑑定，認為因年代久遠，並未列入比對字跡，
    據此不能推認系爭要保書係虛偽，而認系爭保險契約有效成
    立」（見原確定判決第4頁至7頁），並以：「系爭變更申請
    書上關於『簡人傑』之簽名字跡，業經內政部警政署刑事警
    察局鑑定結果，認為與簡人傑生前於91年、92年及93年間所
    分別在『主廚特別開立菜單』、『新竹福華合約書』、『新
    竹榮譽觀護人協進會會議簽到冊』簽名字跡不相符合，且簡
    人傑於93年3月11日簽立系爭保險契約要保書時，並未簽立
    系爭變更申請書，證人蔡黃久珍證述簡人傑同時在系爭要保
    書及變更申請書上簽名，為不可採，而認簡人傑並未變更受
    益人為被上訴人乙○○（即再審原告）」（見原確定判決第
    7頁至9頁），足見原確定判決係斟酌鑑定報告、證人陳洸
    、楊雅鈴、蔡黃久珍等之證詞，及取捨證據後，始為系爭要
    保書為有效成立，系爭變更申請書則為無效之判斷，並非僅
    以再審原告上開所述之論斷基礎為其判斷之依據，自難認原
    確定判決有違反經驗及論理法則之情。縱有認定事實錯誤或
    判決理由矛盾之情形，揆諸上開說明，亦非屬適用法規顯有
    錯誤。再審原告主張原確定判決有適用法規顯有錯誤之再審
    事由，自不足採。
四、復按民事訴訟法第496條第1項第2款所謂：判決理由與主文
    顯有矛盾，係指判決依據當事人主張之事實，認定其請求或
    對造抗辯為有理由或無理由，而於主文為相反之諭示，且其
    矛盾為顯然者而言（最高法院80年台再字第130號判例意旨
    參照）。經查，原確定判決於事實及理由項下，認定系爭保
    險契約之受益人為丁○○，並未變更為再審原告，故丁○○
    請求新光人壽公司給付保險金500萬元本息為有理由，再審
    原告提起主參加之訴請求新光人壽公司給付保險金500萬元
    本息為無理由，乃於主文諭示駁回再審原告在第一審主參加
    之訴，並命新光人壽公司應給付丁○○500萬元本息等情，
    核無判決理由與主文顯有矛盾之情。再審原告主張原確定判
    決有判決理由與主文顯有矛盾之情，亦不足採。
五、綜上所述，再審原告主張：原確定判決有民事訴訟法第496
    條第1項第1款適用法規顯有錯誤，及第2款判決理由與主文
    顯有矛盾之再審事由，顯不足採。從而，再審原告提起本件
    再審之訴，為顯無再審理由，爰不經言詞辯論，逕以判決駁
    回之。
據上論結，本件再審之訴為顯無理由，爰依民事訴訟法第502條
第2項、第78條，判決如主文。
中    華    民    國    99    年    1     月    6     日
                    民事第三庭
                        審判長法  官  林敬修
                              法  官  張靜女
                              法  官  黃騰耀
正本係照原本作成。
如不服本判決，應於收受送達後20日內向本院提出上訴書狀，其
未表明上訴理由者，應於提出上訴後20日內向本院補提理由書狀
（均須按他造當事人之人數附繕本）上訴時應提出委任律師或具
有律師資格之人之委任狀；委任有律師資格者，另應附具律師資
格證書及釋明委任人與受任人有民事訴訟法第466條之1第1項但
書或第2項（詳附註）所定關係之釋明文書影本。
中    華    民    國    99    年    1     月    6     日
                              書記官  潘大鵬
附註：
民事訴訟法第466條之1（第1項、第2項）：
對於第二審判決上訴，上訴人應委任律師為訴訟代理人。但上訴
人或其他法定代理人具有律師資格者，不在此限。
上訴人之配偶、三親等內之血親、二親等內之姻親，或上訴人為
法人、中央或地方機關時，其所屬專任人員具有律師資格並經法
院認為適當者，亦得為第三審訴訟代理人。

司法院資訊處製作；財團法人民間司法改革基金會備份。
